【裁判字號】    95,易,1477
【裁判日期】    951213
【裁判案由】    妨害兵役
【裁判全文】
臺灣高雄地方法院刑事判決              95年度易字第1477號
公  訴  人  臺灣高雄地方法院檢察署檢察官
被      告  甲○○
上列被告因妨害兵役案件，經檢察官聲請以簡易判決處刑（95年
度撤緩偵字第273 號），本院認不得逕以簡易判決處刑，改依通
常程序審理，判決如下：
    主  文
甲○○無罪。
    理  由
一、公訴意旨略以：被告甲○○係高雄縣後備司令部列管之後備
    軍人，其明知其遷移住所應依規定申報，俾使軍事召集令得
    以如期送達通知，並明知其自民國87年間某日起，即未居住
    於其戶籍地之高雄縣鳳山市○○里○ 鄰○○○街2 巷5 之2
    號，竟意圖避免召集處理，無故不依規定申報居住處所遷移
    ，致高雄縣後備司令部之博愛244104號號教育召集令，於94
    年7 月15日送達至甲○○之上開戶籍地，由其居住於該址之
    母親乙○○簽收後，無法轉交予甲○○。甲○○因而未依規
    定於94年7 月27日，至台南縣永康市湯山營區報到參加教育
    召集3 日，被告林建宏涉犯妨害兵役治罪條例第10條第3 項
    、第1 項第3 款之罪，應依同法第6 條第1 項科刑云云。
二、按犯罪事實應依證據認定之，無證據不得認定犯罪事實；不
    能證明被告犯罪者，應諭知無罪之判決，刑事訴訟法第154
    條第2 項、第301 條第1 項分別定有明文。又刑事訴訟法上
    所謂認定犯罪事實之證據，係指足以認定被告確有犯罪行為
    之積極證據而言，如未能發現有相當證據或證據不足以證明
    ，自不能以推測或擬制之方法以為裁判基礎，而認定不利於
    被告之事實，需依積極證據，苟積極證據不足為不利被告之
    認定時，即應為有利於被告之認定，更不必有何有利之證據
    ；所謂「積極證據足以為不利被告事實之認定」，係指據為
    訴訟上證明之全盤證據資料，在客觀上已達於通常一般之人
    均不致於有所懷疑、而得確信被告確曾犯罪之程度；若未達
    到此一程度，而有合理之懷疑存在時，即無從為有罪之確信
    。而訴訟上所得之全盤證據資料，固不以直接證據為限，間
    接證據亦應包含在內，惟採用間接證據時，必其所成立之證
    據，在直接關係上，雖僅足以證明他項事實，而由此他項事
    實，本於事理之作用足以證明待證事實者，方為合法，若憑
    空之推想，並非得採為證據資料之間接證據，最高法院29年
    上字第3105號、40 年 臺上字第89號、30年上字第816 號及
    32年上字第67號、76年臺上字第4986號判例均分別明揭斯旨
    ，足資參酌。尚且，刑事訴訟法第161 條已於91年2 月8 日
    修正公布，其第1 項規定：檢察官就被告犯罪事實，應負舉
    證責任，並指出證明之方法。因此，檢察官對於起訴之犯罪
    事實，應負提出證據及說服之實質舉證責任。倘其所提出之
    證據，不足為被告有罪之積極證明，或其指出證明之方法，
    無從說服法院以形成被告有罪之心證，基於無罪推定之原則
    ，自應為被告無罪判決之諭知，最高法院92年台上字第128
    號判例明揭此旨。申言之，刑事訴訟制度受「倘有懷疑，則
    從被告之利益為解釋」、「被告應被推定為無罪」原則所支
    配，故得為訴訟上證明者，無論為直接或間接證據，須客觀
    上於吾人一般社會生活經驗均不致有所懷疑，而達於確信之
    程度者，且除認定被告犯罪之外，無從本於同一事證為其他
    有利於被告之合理推斷，始可以之為不利之認定，倘其證明
    尚未達於確信之程度，而有合理可疑存在時，即難據為被告
    有罪之認定。
三、本件公訴人認被告甲○○涉有上開犯行，無非係以(一)高雄縣
    後備司令部所發教育召集令受領回執、(二)高雄縣團管區後備
    軍人行方不明遷出未報移送法辦年籍表、(三)高雄縣後備司令
    部妨害兵役案件移送報告書、(四)教點召歷史資料各1 份，為
    其論據。訊據被告固坦承伊母親乙○○確有收受教育召集令
    等情，惟堅決否認有何逃避教育召集之意圖，辯稱：伊當時
    因債務問題，有一段時間不住在家裡，伊母親沒有將教育召
    集轉交給他等語。
四、經查：
  (一)按刑法之故意，係指認識犯罪之構成事實，且進而決定為其
    行為之意思。而決定行為之意思，皆有一定之遠因，即「動
    機」，通常動機與犯罪之成立無涉，或以之為科刑時應予審
    酌之事項，或為減刑之要件，或為加重之要件，但於特殊之
    犯罪，若以之為主觀不法構成要件之構成要素者，如刑法分
    則中規定以「意圖」為成立要件之罪，法律既明定為犯罪構
    成要件，則動機已成為犯罪內容之一部，不得再視為一般之
    動機，故目的犯（意圖犯）在主觀上除須具備故意之構成要
    件外，尚須具備法定之不法意圖，否則其犯罪即無以成立（
    最高法院93年臺上字第4798號判決參照）。次按，妨害兵役
    治罪條例於91年6 月26日修正後，其中第10條第1 項之規定
    ，就本罪加入行為人之主觀要件，即「意圖避免召集處理」
    之犯罪構成要件，亦即，行為人主觀上必須「意圖避免召集
    處理」，且居住處所遷移，無故不依規定申報，致使召集令
    無法送達，始犯前開之罪，倘行為人並無避免召集處理之意
    圖，即不得遽以該罪相繩（最高法院92年度臺非字第404 號
    判決參照）。再者，本次修法之所以規定行為人之主觀要件
    ，立法者係考量人民遷移住居所之原因不一，避債者、避仇
    者，至外地工作者、生性疏懶者，均有可能，如因單純遷移
    住所未申報，致召集令無法送達而未前往報到，因此觸犯法
    律，將使人民輕易入罪；故立法者審酌民情，有意將此部分
    除罪化，而將行為人之主觀要件予以明定；是本件仍應由檢
    察官對於行為人是否具有「意圖避免召集處理」之主觀犯意
    ，指出證明之方法，並非被告明知有申報義務，而未依規定
    申報，即可逕認其係以避免召集為不申報之積極目的，故尚
    難僅以被告自行遷移住處未申報，即推認其主觀上有避免召
    集之意圖，臺灣高等法院暨所屬法院93年11月25日93年度法
    律座談會決議亦採相同見解。
  (二)本件被告甲○○之戶籍，於86年4 月22日遷入高雄縣鳳山市
    ○○○街2 巷5 之2 號3 樓，迄上開應受教育召集之時，仍
    設籍於該處等情，業據被告供陳在卷，並有個人基本資料查
    詢結果附卷可稽。質之證人即被告之母親乙○○於本院95年
    11月29日審理時具結證稱：被告有一段時間沒有住在家裡，
    住何處也不知道，伊確實有收到召集令，但是伊沒有跟被告
    說，因為伊身體不太好，有些事情會忘記等語；參以，被告
    尚未接受任何召集，有高雄縣後備指揮部教點召歷史資料及
    95年9 月28日峻信字第0950005508號函在卷為憑，是被告確
    實係因未居住於戶籍地，致其母親未轉告教育召集通知之故
    ，始未依令參加召集，其前既尚未接受任何召集，亦無法以
    此遽認被告即有應受召集之預見，而猶故意遷離上開住居所
    ，以逃避召集之事實。是本件被告有無意圖避免召集而遷移
    不明，實非無疑。
五、綜上所述，被告曾因債務問題而數月未居住於上揭戶籍地，
    雖未申報，惟其主觀上是否具避免召集處理之意圖，既屬有
    疑，而檢察官提出之證據又僅能證明被告未實際居住於戶籍
    地之此一客觀事實，而未能證明被告之所以未居住於戶籍地
    ，係出於避免召集處理之意圖，揆諸前開說明，現存積極證
    據既不足為不利於被告之認定時，即應為有利於被告之認定
    ，是自不得遽以妨害兵役治罪條例第10條第1 項第3 款之罪
    相繩。此外，檢察官復未提出其他積極證據，用以證明被告
    確有何意圖避免召集處理而居住處所遷移，無故不依規定申
    報之犯行，犯罪不能證明，自應為被告無罪判決之諭知。
據上論斷，應依刑事訴訟法第452 條、第301 條第1 項，判決如
主文。
中    華    民    國    95    年    12    月    13    日
                  刑事第十一庭  審判長法  官  何秀燕
                                      法  官  林揚奇
                                      法  官  戰諭威
以上正本證明與原本無異。
如不服本判決，應於判決送達後10日內，向本院提出上訴狀。
                                      書記官  董明惠
中    華    民    國    95    年    12    月    13    日


司法院資訊處製作；財團法人民間司法改革基金會備份。
